臺灣高等法院高雄分院民事判決　　　　　 99年度上字第202號
上　訴　人　李蘭枝
訴訟代理人　孔福平律師
被上訴人　　徐榮貞
訴訟代理人　楊文國
被上訴人　　李秀蕊
訴訟代理人　范盛楠
上列當事人間因確認優先購買權存在事件，上訴人對於民國99年
8 月30日臺灣屏東地方法院98年度訴字第637 號第一審判決提起
上訴，本院於99年12月29日言詞辯論終結，判決如下：
    主  文
上訴及追加之訴均駁回。
第二審（含追加之訴）訴訟費用由上訴人負擔。
    事實及理由
壹、程序方面：
一、按訴之變更追加，非經他造同意，不得為之。但請求之基礎
    事實同一者，不在此限。民事訴訟法第446 條第1 項、第25
    5 條第1 項第2 款分別定有明文。本件上訴人在原審聲明：
    (一)確認上訴人就坐落屏東縣內埔鄉○○段2755、2756地號土
    地，暨其上未保存登記建物（建號未989 ），即門牌號碼屏
    東縣內埔鄉○○村里○路86-1號磚造住宅鐵架蓋鐵皮涼棚、
    水泥柱蓋石棉瓦豬舍等，地面層385.81平方公尺（下稱系爭
    建物）有優先購買權存在。(二)確認被上訴人曾廷芸與李秀蕊
    、徐榮貞間於98年11月19日就前項土地暨其上建物所為之買
    賣（臺灣屏東地方法院96年度執字第27066 號拍賣）法律關
    係不存在。(三)被上訴人李秀蕊、徐榮貞應塗銷前項土地於99
    年1 月6 日所為之移轉所有權登記。(四)被上訴人范盛楠應塗
    銷前項土地於99年1 月6 日所為之抵押權設定登記（證明書
    字號99屏潮他資字第0000-30 號）。經原審判決敗訴後，上
    訴聲明原為：(一)原判決廢棄。(二)確認上訴人就系爭土地及建
    物（下合稱系爭不動產）均有優先購買權存在。(三)確認曾廷
    芸與李秀蕊、徐榮貞間於98年11月19日就系爭不動產所為之
    買賣關係不存在。(四)李秀蕊、徐榮貞應塗銷前項土地於99年
    1 月6 日所為之移轉所有權登記。(五)范盛楠應塗銷前項土地
    於99年1 月6 日所為之抵押權設定登記（證明書字號99屏潮
    他資字第0000-30 號）。嗣於99年11月3 日，以范盛楠已塗
    銷前揭抵押權設定登記為由，撤回上開第五項聲明（本院卷
    第50頁）。復於99年12月13日主張因系爭土地業經合併分割
    而補正上訴聲明(二)為：確認上訴人就屏東縣內埔鄉○○段27
    55地號土地，面積2233平方公尺全部、2756地號土地，面積
    2109平方公尺全部（後經合併，分割於同段2754、2754-1、
    2754-2地號土地內），暨其上之系爭建物有優先購買權存在
    。撤回原第(三)項上訴聲明，並另以李秀蕊於99年1 月20日以
    夫妻贈與為原因，將系爭土地應有部分二分之一所有權移轉
    予范盛楠為由，追加第(三)項聲明為：范盛楠應塗銷前項土地
    於99年1 月20日，以贈與為原因而取得所有權之移轉登記（
    權狀字號099 屏潮地資字第003340號）。於99年12月21日具
    狀追加請求權依據為土地法第106 條、107 條及民法第460
    之1 條第1 項之規定（本院卷第171 頁）。核上訴人所為更
    正及追加之訴，均係本於其主張就系爭土地有合法使用權源
    ，就系爭不動產享有優先購買權為請求之基礎事實，二訴之
    原因事實，有其社會事實之共通性及關聯性，而就原請求所
    主張之事實及證據資料，於追加之訴得加以利用，且無害於
    他造當事人程序權之保障，自應准許，合先敘明。
二、次按原告於第二審程序撤回訴之全部或一部，如被告已為本
    案之言詞辯論者，應得其同意，始得為之，此觀民事訴訟法
    第463 條準用同法第262 條第1 項規定自明。承上所述，上
    訴人於原審請求確認被上訴人與曾廷芸間於98年11月19日就
    前項土地暨其上建物所為之買賣關係不存在，嗣主張其優先
    購買權具有對世效力為由，撤回該項聲明，並經曾廷芸表示
    同意（本院卷第181 頁背面），是曾廷芸部分業經上訴人合
    法撤回其訴，附此敘明。
貳、實體方面：
一、按確認法律關係之訴，非原告有即受確認判決之法律上利益
    者，不得提起之，民事訴訟法第247 條第1 項前段定有明文
    。而所謂即受確認判決之法律上利益，係指法律關係之存否
    不明確，原告主觀上認其在法律上之地位有不安之狀態存在
    ，且此種不安之狀態，能以確認判決將之除去者而言（最高
    法院52年臺上字第1240號判例要旨參照）。上訴人主張其就
    系爭不動產享有優先購買權，為被上訴人所否認，故其在法
    律上之地位有不安之狀態存在，且此種不安之狀態能以確認
    判決將之除去，揆諸前揭說明，上訴人自有提起本件確認之
    訴之利益。又系爭不動產為徐榮貞、李秀蕊所拍定，范盛楠
    則因夫妻贈與，而自李秀蕊受讓系爭土地應有部分二分之一
    之所有權，現登記為土地所有權人之一，亦為其所不爭，並
    有土地登記謄本附卷可稽（本院卷第123 至126 頁）。若上
    訴人確有優先購買權存在，則買賣契約應存在於上訴人與曾
    廷芸間，故上訴人以被上訴人為對造，訴請確認有優先購買
    權存在，並進而訴請塗銷所有權移轉登記，當事人應屬適格
    。被上訴人抗辯上訴人提起本件確認之訴無確認之利益，且
    當事人不適格云云，並非可採。
二、上訴人主張：系爭不動產原為曾廷芸所有，伊於80年7 月24
    日向其借用，並取得其與訴外人李昭英共同出具之土地使用
    權同意書，復於80年10月以前在系爭土地上自行出資搭建未
    保存登記之建物乙間（暫編建號990 號，下稱系爭990 號建
    物），占用迄今。伊為系爭990 號建物之所有人，就系爭不
    動產非無租賃關係。嗣因曾廷芸積欠訴外人屏東縣內埔地區
    農會債務，系爭不動產經原審執行法院以96年度執字第2706
    6 號執行事件（下稱系爭執行事件）進行拍賣程序，而於98
    年11月19日由李秀蕊、徐榮貞共同拍定取得。惟伊既經曾廷
    芸同意在系爭土地上建築系爭990 建物，並訂有租賃契約，
    為合法承租之使用權人，依土地法第104 條、106 條、107
    條及民法第460 之1 條等規定，對系爭不動產均有優先承買
    權，請求確認上訴人就系爭不動產有優先購買權存在及塗銷
    被上訴人就系爭土地之所有權登記。原審為上訴人敗訴之判
    決，上訴人不服，提起上訴，於本院聲明：(一)原判決廢棄。
    (二)確認上訴人就系爭不動產有優先購買權存在。(三)范盛楠應
    塗銷前項土地於99年1 月20日，以贈與為原因而取得所有權
    之移轉登記。(四)李秀蕊、徐榮貞應塗銷前項土地於99年1 月
    6 日所為之移轉所有權登記。
三、被上訴人則以：否認上訴人就系爭不動產有租賃關係存在，
    更無優先購買權存在，上訴人提出之土地使用權同意書、土
    地房屋租賃契約書及收據等，均係臨訟杜撰，均否認真正。
    又95年間系爭不動產已受查封執行，曾廷芸已無處分權限，
    如何能違背查封效力出租上訴人，故其等於95年5 月15日簽
    訂之租賃契約書亦屬不實。且系爭建物為未保存登記之違章
    建築，並無優先購買權。上訴人及曾廷芸就占用系爭不動產
    之原因，先稱基於使用借貸，嗣改稱有租賃關係，復稱保留
    其中三分之一出租與上訴人之夫吳建龍，前後矛盾，難信為
    真，上訴人主張有優先購買權存在，自無理由等語置辯，並
    聲明判決如主文所示。
四、兩造不爭執之事項：
  (一)系爭不動產原為曾廷芸所有，因其積欠屏東縣內埔地區農會
    債務，經原審執行法院以系爭執行事件進行拍賣，而於98年
    11月19日由李秀蕊、徐榮貞共同拍定取得，上訴人具狀聲明
    優先購買權，執行法院命其提起確認優先購買權存在之訴，
    系爭土地則於99年1 月6 日辦妥系爭土地之所有權移轉登記
    ，李秀蕊及徐榮貞應有部分各為二分之一。
  (二)李秀蕊將其所有系爭土地之應有部分二分之一，以夫妻贈與
    為原因，於99年1 月20日移轉所有權登記予范盛楠。
  (三)系爭土地於99年4 月間併入屏東縣內埔鄉○○段2754、2757
    、2758、2759及2760地號等筆土地內合併分割，分割後登記
    為2754、2754-3、2754-4地號等3 筆土地為徐榮貞所有，27
    54-1、2754-2、2754-5地號等3 筆土地則為范盛楠所有。系
    爭建物及上訴人主張其出資興建之系爭990 建物均坐落在范
    盛楠所有之2754-1及2754-2地號土地上。
  (四)屏東縣內埔地區農會曾訴請確認曾廷芸與上訴人間就系爭土
    地之租賃關係不存在，並就系爭建物之買賣關係不存在，並
    經原審法院93年度訴字第323 號及本院94年度上易字第117
    號民事判決確定。
  (五)系爭990 號建物經原審法院97年度訴字第231 號第三人異議
    之訴事件確定判決認定為上訴人出資興建。
五、兩造爭點：
  (一)上訴人主張依土地法第104 條、106 條、107 條及民法第46
    0 之1 條等規定，就系爭不動產有優先購買權，是否有據。
  (二)上訴人請求塗銷被上訴人之所有權移轉登記，有無理由。
六、上訴人主張依土地法第104 條、106 條、107 條及民法第46
    0 之1 條等規定，就系爭不動產有優先購買權，是否有據。
  (一)按基地出賣時，地上權人、典權人或承租人有依同樣條件優
    先購買之權。房屋出賣時，基地所有權人有依同樣條件優先
    購買之權。其順序以登記之先後定之。前項優先購買權人，
    於接到出賣通知後10日內不表示者，其優先權視為放棄。出
    賣人未通知優先購買權人而與第三人訂立買賣契約者，其契
    約不得對抗優先購買權人。以自任耕作為目的，約定支付地
    租，使用他人之農地者，為耕地租用。前項所稱耕作，包括
    漁牧。出租人出賣或出典耕地時，承租人有依同樣條件優先
    承買或承典之權。第104 條第2 項之規定，於前項承買承典
    準用之。土地法第104 條、106 條及107 條固定有明文。又
    耕作地出租人出賣或出典耕作地時，承租人有依同樣條件優
    先承買或承典之權。第426 條之2 第2 項及第3 項之規定，
    於前項承買或承典準用之，固為民法第460-1 條所明定。
  (二)惟按主張法律關係存在之當事人，須就該法律關係發生所須
    具備之特別要件，負舉證責任。而租賃契約，係以當事人約
    定，一方以物租與他方使用收益，他方支付租金而成立。上
    訴人主張其就系爭不動產有租賃關係存在，既為被上訴人所
    否認，則上訴人即應就曾廷芸有以系爭不動產出租與上訴人
    使用收益，上訴人支付租金之事實，負舉證責任（最高法院
    83年度台上字第2405號裁判要旨參照）。查，上訴人主張其
    就系爭不動產有租賃關係，使用借貸及與地上權無異之合法
    使用權源，係以：本院94年度上易字第117 號確定判決之既
    判力僅及於主文所示之上訴人與曾廷芸間就系爭土地之租賃
    關係不存在，及其等間就系爭建物之買賣關係不存在，並不
    及於其等間就系爭建物之租賃關係是否存在。而該租賃關係
    確實存在，並有80年7 月24日租賃契約書可證，且前案敗訴
    確定後，其等業於95年5 月15日另簽訂系爭土地租賃契約，
    曾廷芸並將系爭土地交予上訴人使用收益，則於系爭執行事
    件時，非無新租賃關係存在，且未經執行法院所排除。又上
    訴人既為系爭990 號建物之所有權人，則其基於合法租賃關
    係占用系爭土地建築房屋，亦為合法使用權人，故其就系爭
    不動產均有優先購買權存在等情為其論據。雖據曾廷芸與之
    為相同之陳述，並提出土地使用權同意書及租賃契約書為佐
    。經查：
  1.按私文書應由舉證人證其真正，民事訴訟法第357 條前段規
    定甚明。上訴人用以證明其就基地有租賃關係存在之「土地
    使用同意書及房屋、土地租賃契約書」，均為私文書，被上
    訴人既否認該文書之真正，上訴人應先就該文書之真正舉證
    以為證明（最高法院74年度台上字第2028號裁判要旨參照）
    。
  2.查，上訴人於起訴時係主張承租使用系爭不動產，嗣於原審
    又稱其占有系爭土地係基於使用借貸，而非租賃關係（原審
    卷第92頁筆錄），其據土地法第104 條之修正理由，主張為
    使用借貸關係之合法使用權人有優先購買權（原審卷第91頁
    背面及第67、68頁準備書(一)狀），曾廷芸亦稱係同意上訴人
    使用系爭土地（原審卷第91頁背面），經原審認定其等間就
    系爭土地並無租賃關係，判決上訴人敗訴後，上訴人嗣於99
    年11月3 日之上訴理由(三)狀始提出其與曾廷芸於99年5 月15
    日簽訂之土地租賃契約書（本院卷第54頁）主張其等間就系
    爭不動產非無新的租賃關係存在云云。然核其等前後敘述，
    游移不一，與有正當使用權源者，其權源之基礎明確不疑者
    有異，顯見上訴人所為係臨訟編纂之詞，是其等主張就系爭
    不動產有租賃關係存在，難信為真。
  3.上訴人與曾廷芸若於前案確定判決確認其等間就系爭土地之
    租賃關係不存在，及就系爭建物之買賣關係不存在後，果另
    於95年5 月15日簽訂新租賃契約者，何以歷經系爭執行事件
    聲明異議、聲明優先購買權存在及原審程序等，對此有利之
    事證均隻字未提，復從未提出該租賃契約書行使合法承租權
    人之權利，卻仍持前案確定判決所不予採信之80年7 月24日
    土地、房屋租賃契約書主張上訴人就系爭不動產之優先購買
    權存在，遲至第二審之上訴理由(三)狀始主張其就系爭不動產
    非無新的租賃關係？在在有違常情。審閱上訴人提出之95年
    5 月15日租賃契約書第二項關於租約範圍記載：「全部，但
    甲方（曾廷芸）保有三分之一租他人之權利」，然租金及租
    期約定卻均如80年7 月24日之租賃契約書所載，每年租金5
    萬元，共計20年，100 萬元，1 次付清，曾廷芸並於當日（
    80年7 月24日）如數收訖無訛不另立據。租賃期間自80年7
    月24日起至100 年7 月23日止，共20年。95年5 月15日之租
    賃契約書關於租賃期間則為：「以期為計，每期5 年（第一
    期除外），始期自95年5 月15日起算至100 年7 月23日止」
    、租金則約定：「每年租金5 萬元，於每年7 月底前每次給
    付1 年，但於100 年7 月23日前，乙方（上訴人）無需再給
    付租金（因乙方前已給付租金）」，有該2 份租賃契約書在
    卷可佐（本院卷第22頁及54頁）。曾廷芸復於本院準備程序
    中陳稱：2 份租賃契約租期相同，且上訴人已經給付100 萬
    元租金完畢，故在100 年7 月23日租期屆滿前無需再給付租
    金（本院卷第68頁背面及69頁），既然如此，其等應無記載
    租金應於每年7 月底前每次給付1 年之必要。況上訴人與曾
    廷芸間於80年7 月24日簽訂之租賃契約，約定租金每月5 萬
    元，租期20年，租金共100 萬元，並於簽約當日1 次付清之
    租金給付方式核與通常租約係按月或按期給付之方式不同，
    且上訴人與曾廷芸為姑嫂關係，上訴人係勞工階級，收入不
    定，資力並非充足，卻同意一次付清20年租金高達100 萬元
    ，亦與常情有悖，而上訴人所述之租金給付方式復核與曾廷
    芸之夫李昭榮供述有所出入，自難遽認上訴人有交付100 萬
    元租金之事實，並有本院94年度上易字第117 號確認租賃關
    係不存在等事件確定判決附卷可參（原審卷第115 頁正反面
    ）。上訴人既未能證明於前案確定判決後，有另為給付租金
    之事實，又該份租賃契約書所約定之租賃範圍既已限縮為三
    分之二，則上訴人承租之範圍究為如何，租金卻未隨之減縮
    ，均有悖於事理。再者，上訴人於前開確認租賃關係不存在
    等訴訟中主張其向曾廷芸買受系爭建物，嗣經敗訴判決確定
    後，竟改稱係承租或使用借貸系爭建物，前後主張矛盾，不
    能採信。據上堪認，上訴人主張與曾廷芸於95年5 月15日業
    另訂新租賃契約，上訴人就系爭不動產有新租賃關係存在云
    云，殊無可採。
  4.又上訴人自80年9 月17日至91年6 月24日止，戶籍均設於台
    北，並加入台北市縫製裝飾品製作工職業公會，勞保代號為
    000000000 號，且上訴人之戶籍雖於80年7 月27日遷入系爭
    房屋後，旋於80年9 月17日即遷出，嗣91年6 月24日始再遷
    入，亦經戶口查察屬實等情，亦有本院94年度上易字第117
    號確認租賃關係不存在等事件確定判決可稽（原審卷第116
    頁）。足見上訴人於上述期間戶籍既設在台北，又加入台北
    職業工會，生活重心均在台北，如何能在系爭土地上從事耕
    作，則其主張已取得土地使用權同意書，在系爭土地上另行
    搭建系爭990 建物，並基於使用借貸關係居住迄今等情（原
    審卷第2 頁書狀及第92頁筆錄），亦難採信。
  (三)上訴人雖主張其於80年10月以前即在系爭土地上合法搭建系
    爭990 號建物使用，依土地法第104 條修正理由、民法第47
    0 條第1 項、最高法院62年台上字第2962號及67年度台上字
    第3887號判例及本院98年度上字第46號判決理由，可認其為
    系爭土地之合法使用權人，就系爭不動產有優先購買權存在
    云云。然查：
  1.按土地法第104 條規定﹕「基地出賣時，承租人有依同樣條
    件優先購買之權。房屋出賣時，基地所有人有依同樣條件優
    先購買之權」，立法意旨，在於房屋及基地如不屬於同一人
    所有時，毋論基地或房屋之所有人，出賣其基地或房屋時，
    對方均有優先購買其基地或房屋之權利。至於房屋之所有人
    係租地自建，或向前手購買房屋承租基地，均有土地法第10
    4 條之適用，最高法院62年台上字第2962號著有判例。又同
    院67年臺上字第3887號判例係謂：「土地法第104 條第1 項
    ，在64年7 月24日修正公布前，其原文為『基地出賣時，承
    租人有依同樣條件優先購買之權，房屋出賣時，基地所有權
    人有依同樣條件優先購買之權』，修正後，已擴張為『基地
    出賣時，地上權人、典權人或承租人有依同樣條件優先購買
    之權。房屋出賣時，基地所有權人有依同樣條件優先購買之
    權，其順序以登記之先後定之』，條文內所稱之房屋，既未
    特別限定承租人之房屋，則依其一貫之文義，地上權人，典
    權人之房屋自應一併包括在內。」並未擴及承租人、地上權
    人、典權人以外占有基地建築房屋之情形，故上訴人執上開
    判例主張其基於使用借貸事實有優先購買權，均非有據。
  2.又土地法第104 條第1 項，在64年7 月24日修正公布前，其
    原文為『基地出賣時，承租人有依同樣條件優先購買之權，
    房屋出賣時，基地所有權人有依同樣條件優先購買之權』（
    35年4 月29日時之條文），修正後，已擴張為『基地出賣時
    ，地上權人、典權人或承租人有依同樣條件優先購買之權。
    房屋出賣時，基地所有權人有依同樣條件優先購買之權，其
    順序以登記之先後定之』，條文內所稱之房屋，既未特別限
    定承租人之房屋，則依其一貫之文義，地上權人，典權人之
    房屋自應一併包括在內」等語，並未排除其他有權占有基地
    建築房屋之情形。從而，應認於經土地所有權人同意而在土
    地上建築房屋，有權占用基地之情形，於房屋出賣時，土地
    所有權人有土地法第104 條第1 項之優先購買權。有土地法
    第104 條條文修正沿革在卷可參（本院卷）。是土地法第10
    4 條於64年7 月24日修正時，其立法理由固略以：為配合憲
    法第142 條及耕地三七五減租條例之規定，保護現有基地或
    房屋所有權人、典權人、地上權人、承租人或其他合法使用
    人之權益，爰將土地法第104 條修正如上等語，然此乃係為
    說明修正原土地法第104 條僅規定，基地出賣時，承租人有
    依同樣條件優先購買之權，房屋出賣時，基地所有權人有同
    樣條件優先購買之權，故修正後，除承租人外，地上權人及
    典權人均可依同樣條件優先購買，已不限於基地租賃之關係
    始有該條之適用，非謂該條有適用使用借貸之情形。
  3.至上訴人所指本院另件98年度上字第46號民事判決之見解，
    微論該個案之見解對本件無拘束力，且該案之基礎事實乃經
    土地所有權人同意而在土地上建築房屋，有權占用基地之情
    形，故該判決認定於房屋出賣時，土地所有權人有土地法第
    104 條第1 項之優先購買權，亦有該判決附卷可稽（本院卷
    ），是上開判決事實與本件上訴人主張之基礎事實迥異，自
    無援引之餘地。
  4.承上所述，土地法第104 條第1 項之優先購買權者，僅限於
    基地之地上權、典權人或承租人，茲上訴人自認對系爭土地
    並無地上權，典權，其復未能舉證證明為系爭不動產之承租
    人，亦非系爭土地之所有人，業如前述，其提出之土地使用
    同意書及曾廷芸之供述，至多僅能認其就系爭不動產有使用
    借貸關係而已，上訴人顯非土地法第104 條第1 項所定之優
    先購買權人，依法對系爭不動產無優先購買權，殆無疑義。
    則其主張應適用前揭規定及裁判理由為其有利之認定，顯有
    誤解。
七、上訴人請求塗銷被上訴人之所有權移轉登記，有無理由。承
    前所述，上訴人對系爭土地既無優先購買權存在，則其訴請
    塗銷被上訴人之所有權移轉登記，即屬無據。
八、綜上所述，上訴人以其就系爭不動產與曾廷芸間有租賃關係
    、使用借貸或與地上權無異之合法使用關係存在，據而主張
    其就系爭不動產享有優先購買權，為不足採。從而，上訴人
    本於土地法第104 條、106 條、107 條及民法第460 之1 條
    第1 項等規定，訴請確認其就系爭不動產有優先購買權存在
    ，並請求塗銷被上訴人李秀蕊、徐榮貞之所有權登記，及追
    加訴請被上訴人范盛楠塗銷系爭土地所有權移轉登記，均無
    理由，不應准許。原審為上訴人敗訴之判決，並無不合。上
    訴意旨指摘原判決不當，求予廢棄改判，非有理由，應予駁
    回。兩造其餘攻擊或防禦方法及舉證，核與判決結果無礙，
    自無逐一詳予論駁之必要，
據上論結，本件上訴及追加之訴均無理由，依民事訴訟法第449
條第1 項、第78條，判決如主文。
中    華    民    國    100   年    1     月    12    日
                          民事第六庭
                              審判長法官  許明進
                              法      官  李炫德
                              法      官  蘇姿月
以上正本證明與原本無異。
如對本判決上訴，須於判決送達後20日內向本院提出上訴狀，其
未表明上訴理由者，應於上訴後20日內向本院提出上訴理由書（
均須按他造當事人之人數附繕本）。上訴時應提出委任律師或具
有律師資格之人之委任狀，並依附註條文規定辦理。
中    華    民    國    100   年    1     月    12    日
                              書  記  官  鄭翠芬
附註：
民事訴訟法第466 條之1 ：
對於第二審判決上訴，上訴人應委任律師為訴訟代理人，但上訴
人或其法定代理人具有律師資格者，不在此限。
上訴人之配偶、三親等內之血親、二親等內之姻親，或上訴人為
法人、中央或地方機關時，其所屬專任人員具有律師資格並經法
院認適當者，亦得為第三審訴訟代理人。
第1 項但書及第2 項情形，應於提起上訴或委任時釋明之。